【裁判字號】    98,易,64
【裁判日期】    980915
【裁判案由】    強制罪等
【裁判全文】
臺灣屏東地方法院刑事判決                98年度易字第64號
公  訴  人  臺灣屏東地方法院檢察署檢察官
被      告  乙○○
            丙○○
            辛○○
            己○○
            丁○○
上  一  人
選任辯護人  蔡進清律師
上列被告因恐嚇取財案件，經檢察官提起公訴（96年度偵字第69
82號），本院判決如下：
    主  文
乙○○、丙○○、辛○○、己○○共同犯恐嚇取財罪，各處有期
徒刑陸月，如易科罰金均以新臺幣貳仟元折算壹日。
丁○○無罪。
    事  實
一、乙○○明知甲○○向庚○○購買權利車（車牌號碼3806-NZ
    號自小客車，下稱本案權利車）後，欲無故解除契約、取回
    買賣價金新臺幣（下同）21萬元並另向庚○○強索1 萬元，
    竟接受甲○○指示，邀集丙○○、辛○○、己○○與真實姓
    名年籍不詳綽號「阿生」、「阿豪」之成年男子，謀議找庚○○提出前開要求。上7 人乃共同基於使人行無義務之事與
    妨害人行使權利、意圖為自己不法所有而恐嚇取財之犯意聯
    絡，推由乙○○、丙○○、辛○○、己○○、「阿生」、「
    阿豪」等6 人，分駕車牌號碼F6-6179 號自小客車及另部車
    牌號碼不詳車輛，於民國96年10月26日16時30分許，相偕至
    庚○○工作地點即屏東縣萬丹鄉磚寮村磚仔窯51之55號「超
    越汽車商行」（下稱超越車行），乙○○乃要求庚○○解除
    前開契約、返還車款21萬元，並以汽車美容與貼隔熱紙費用
    之名義，命庚○○再給付1 萬元，因庚○○不置可否，乙○○故而取用庚○○所有、置於超越車行之清潔劑強迫庚○○
    喝下，另徒手毆打庚○○頭部致其受有頭部外傷併腦震盪之
    傷害，丙○○、辛○○、己○○、「阿生」、「阿豪」則包
    圍庚○○並硬拉其進入車牌號碼F6-6179 號自小客車，上6
    人乃以此等強暴手段，逼使庚○○同意解約、返還車款21萬
    元，再額外給付1 萬元與甲○○。迨庚○○受迫應允前開要
    求，並約定於96年10月30日進行退車還錢、付款事宜後，乙○○等人始行離去。嗣於96年10月30日，乙○○、丙○○、
    辛○○、己○○再度前往超越車行完成解除契約、收取款項
    總計22萬元後，為庚○○報警處理，因而查獲上情。
二、案經高雄縣政府警察局鳳山分局報告臺灣屏東地方法院檢察
    署檢察官偵查起訴。
    理  由
甲、有罪部分
壹、證據之證據能力
一、被告以外之人於偵查中向檢察官所為陳述，依刑事訴訟法第
    159 條之1 第2 項明文規定原則上得為證據。本件證人甲○○、庚○○於偵查中所為陳述，以及被告以證人身分就同案
    被告間涉嫌事實所為陳述，均係於檢察官面前具結作證，被
    告方面復未抗辯該審判外陳述有何顯不可信之情況，亦未請
    求行使詰問權，依前開法條規定，皆有證據能力。
二、按被告以外之人於審判外之陳述，雖不符刑事訴訟法第159
    條之1 至之4 等規定，惟經當事人於審判程序同意作為證據
    ，法院審酌該言詞陳述或書面陳述作成時之情況，認為適當
    者，亦得為證據；又當事人、代理人或辯護人於法院調查證
    據時，知有刑事訴訟法第159 條第1 項不得為證據之情形，
    而未於言詞辯論終結前聲明異議者，視為有前項之同意；刑
    事訴訟法第159 條之5 定有明文。本件當事人對證人甲○○
    、戊○○、庚○○於警詢時所為陳述，以及被告以證人身分
    就同案被告間涉嫌事實所為陳述，未於言詞辯論終結前聲明
    異議，本院審酌上開證據作成時，並無不當取供或非法取得
    之情形，認以之作為本案證據亦屬適當，故依法均有證據能
    力。
貳、實體方面
一、訊據被告乙○○、丙○○、辛○○、己○○固坦認有於前開
    時間與「阿生」、「阿豪」共同前往超越車行找庚○○理論
    甲○○所提解除契約、返還車款21萬元、另命額外給付1 萬
    元乙節，被告乙○○並自承確有動手毆打庚○○頭部成傷等
    情，惟被告乙○○矢口否認有何強灌清潔劑、硬拉進車內、
    逼迫退車還錢等強制犯行，亦否認有恐嚇強索1 萬元乙事，
    並辯稱：當天純粹是受甲○○委託出面處理解約事宜，會動
    手打人是因為庚○○起先不太肯談，伊才一時氣得出手，除
    此之外整個過程中都是在商議解約問題，沒有什麼強制手段
    ，至於本案權利車之買賣價金僅有21萬元，會要求庚○○多
    付1 萬元，是因為甲○○買車後有支出汽車美容與貼隔熱紙
    之費用；又整個處理過程只有伊個人受甲○○委託，其餘丙○○、辛○○、己○○、「阿生」、「阿豪」等人僅單純陪
    伊前往，與本起事件無關云云。另被告丙○○、辛○○、己○○亦否認犯行，均辯稱：伊等雖然跟著乙○○行動，知道
    要去處理汽車交易糾紛，但過程中伊等完全沒有做任何事情
    ，也沒問乙○○召集眾人何事，更不清楚本案權利車之契約
    有何問題，自無何等犯罪可言云云。
二、本院之判斷：
（一）上揭被害人遭強灌清潔劑、毆打成傷、硬拉進車內，繼之
      被迫接受解除契約、退還車款21萬元，另遭恐嚇需再給付
      1 萬元之犯罪事實，業據證人即被害人庚○○指訴在卷（
      見警卷第37-44 頁、偵卷第155-160 頁），並有超越車行
      門口監視錄影畫面翻拍照片所示庚○○受被告乙○○等人
      包圍情節可資佐證（見偵卷第43-66 頁），以及寶建醫療
      財團法人寶建醫院診斷證明書所示庚○○傷勢情形附卷可
      稽（見警卷第85頁）。至庚○○於本件偵審程序中雖就案
      發時所來人數、施暴手法等節，陳述迭有出入，惟俱證該
      日被告乙○○、丙○○、辛○○、己○○確有在場共同參
      與，是庚○○所述遇害細節雖未能精確，然其既對「強灌
      清潔劑」、「毆打」、「硬拉進車」、「逼迫解約退款」
      、「命額外給付費用」等主要事實已指訴明確，被告乙○○、丙○○、辛○○、己○○復不爭執當日確實在場，被
      告乙○○更坦認打人乙事，自難僅憑庚○○就犯罪事實細
      節方面無法交代清楚，遽認此部分所言非可採信，附此敘
      明。
（二）被告乙○○係受甲○○委託，出面向庚○○表示解除契約
      、退還車款，並要求額外給付1 萬元等情，亦經證人即本
      案權利車買方甲○○、仲介人戊○○結證綦詳（見偵卷第
      91頁，本院卷第160 頁反面、第180 頁），則甲○○身為
      本案權利車之買方，竟不親自出面洽談解約問題，反而委
      託與該約毫不相干之被告乙○○處理，復於事後被告乙○○前去向庚○○要求解約退款、索求1 萬元之際，從未在
      場，可見甲○○明知前開要求無憑無據、亦不合法，故始
      終不願自行出面處理；再甲○○未親自向庚○○提出前開
      要求，反委託與本案權利車交易並無關係之被告乙○○夥
      同被告丙○○、辛○○、己○○等人聚眾前往理論，顯見
      其預期被告乙○○等人不會利用合法手段為之，自堪認被
      告乙○○等人向庚○○付諸暴力提出前開要求乙事，甲○○確有犯意聯絡無訛。
（三）被告丙○○、辛○○、己○○接受被告乙○○召集，相偕
      前往超越車行向庚○○提出前開解除契約、退還車款，再
      多付1 萬元之要求前，均知庚○○無意解約退款始由被告
      乙○○出面理論，亦知索求1 萬元部分係甲○○自稱其有
      支付汽車美容與貼隔熱紙之費用，而渠等皆不曾親自聽見
      甲○○出面說明契約有何問題，也沒看過有人提出任何費
      用單據等情，業據被告丙○○、辛○○、己○○供承不諱
      （見本院卷第95頁反面、第156 頁），足示被告丙○○、
      辛○○、己○○顯知被告乙○○邀集眾人前往超越車行找
      庚○○理論，係打算利用人數上優勢以迫使庚○○同意解
      約退款，亦悉其等要求庚○○再給付1 萬元並無合法權源
      、屬無端強索，自堪認被告丙○○、辛○○、己○○對於
      嗣後所為強制與恐嚇取財犯行確有犯意聯絡；且觀被告丙○○、辛○○、己○○等人抵達超越車行後，乃將庚○○
      包圍在外頭圍牆處等節，為證人庚○○證述明確，並有前
      開監視錄影畫面翻拍照片可佐（見偵卷第43-66 頁），復
      據被告丙○○、辛○○、己○○坦認「確有站在圍牆邊與
      庚○○講話」乙節在卷（見本院卷第35頁反面、第45頁反
      面、第47、48頁），亦證被告丙○○、辛○○、己○○對
      施暴於庚○○以遂行解約退款、再強索1 萬元等罪行，確
      有行為分擔；再被告丙○○、辛○○、己○○於96年10月
      26日首次前往超越車行時，庚○○已遭受強灌清潔劑、毆
      打、硬拉進車等暴力對待，業據證人庚○○一再指訴歷歷
      ，如前述及，且經被告乙○○坦認「有出手毆打、倒一杯
      清潔劑給庚○○」、被告己○○自承「有看到庚○○被打
      之暴力事件」等情在卷（見警卷第10、29-30 頁，偵卷第
      13、93頁，本院卷第156 頁），惟被告丙○○、辛○○、
      己○○在超越車行遇此經歷，竟無人制止暴行或出面質疑
      緣由，更於4 日後之96年10月30日，再度相偕前往超越車
      行，此亦為被告丙○○、辛○○、己○○同認在卷（見本
      院卷第45-49 頁），無疑96年10月26日之暴力行動乃在被
      告丙○○、辛○○、己○○等人預期之中，其等確與被告
      乙○○同有逼迫庚○○解約退款、再強索1 萬元等罪行之
      犯意聯絡與行為分擔無訛。
三、至被告乙○○、丙○○、辛○○、己○○於本件偵審程序之
    辯解，以及證人甲○○關於本案所為證述與被告乙○○對於
    被告丙○○、辛○○、己○○涉案情節所作陳述，本院認為
    均不足為採之理由，分述如下：
（一）被告乙○○辯稱：96年10月26日當天僅單純處理解約事宜
      ，又因庚○○係將偽造之行車執照交付甲○○，竟仍不願
      商談解約事宜，伊故而情緒激動出手毆打，此外便無任何
      強制庚○○之不法行為；至於要求庚○○多付1 萬元，是
      因為甲○○買車後進行汽車美容與貼隔熱紙之費用支出，
      並非恐嚇取財云云。惟查：
    1.被告乙○○辯解甲○○所稱有權解約之緣由，其一乃因庚○○所交本案權利車之行車執照係屬偽造，而該行車執照
      暨本案權利車經甲○○交付被告乙○○，嗣於96年10月30
      日查獲當天完成解約、退車時，始一併還給庚○○乙節，
      為被告乙○○與證人甲○○同認在卷（見偵卷第75、91頁
      ，本院卷第81頁反面、第155 頁反面、第177 頁反面），
      則若庚○○係因違法使用偽造行車執照在先，甲○○故而
      委請被告乙○○據以理論，被告乙○○於處理過程更為此
      激動毆打庚○○，衡情96年10月30日當天兩造完成解約等
      事、旋為警查獲之際，被告乙○○理應立刻對警方表明庚○○有行使偽造行車執照問題、渠等乃憑此要求解約，並
      請求員警查扣該行車執照以明所言屬實，然觀諸被告乙○○歷次警詢、偵訊，俱未見其曾向偵查機關提出上情、聲
      請調查該行車執照，明顯違反常理，無疑甲○○所謂有權
      解約並非事實，僅係為暴力逼迫庚○○而捏造之藉口。
    2.被告乙○○雖稱其接受甲○○委託代為向庚○○討論如何
      解除契約，然僅聽甲○○泛稱「庚○○所售車輛有問題、
      所給行車執照係偽造」，卻不知兩造契約之爭執詳情如何
      ，復未曾就車輛有何問題、如何認定行車執照係偽造等情
      過問甲○○，且自承甲○○亦未交代所稱瑕疵之具體細節
      、解除契約之要求有何憑據、如何向庚○○主張解約以及
      退車還款之條件據何訂出，整個商議過程乃憑己「自行設
      想」而進行云云（見本院卷第32頁反面、第81-82 頁），
      則被告乙○○對於本案權利車之交易情形毫無所悉，竟然
      憑空設想如何商談解除契約，明顯違逆常情。
    3.關於額外索求1 萬元乙節，被告乙○○既稱「甲○○沒有
      拿任何汽車美容與貼隔熱紙之費用單據給我，我完全聽信
      甲○○所言便要求庚○○額外多付1 萬元」（見本院卷第
      81頁），已見其空口無憑即向庚○○索討金錢，當有為自
      己不法所有之意圖甚明，被告乙○○前開所辯則屬卸責矯
      飾之詞，不足採信。
    4.被告乙○○在全乏契約相關資訊、毫無憑據之狀態下，僅
      依甲○○個人表示「車輛有問題、行車執照係偽造、有費
      用支出」，即於96年10月26日夥眾前去找庚○○，竟未將
      本案權利車同時駛往，也沒將該車行車執照攜至，更無任
      何費用單據可資理論，此為被告乙○○自承不諱（見本院
      卷第81頁反面），是庚○○實無可能自行瞭解是否所為交
      易確有瑕疵，也無從判斷足否構成解除契約之理由，更沒
      辦法進一步洽談解約條件與後續處理、研議如何給付甲○○所稱之費用支出，益徵被告乙○○未做任何相關準備，
      顯不可能進行「理性處理問題」。何況，被告乙○○果為
      「理性處理問題」而前往超越車行，衡情並無必要糾眾聚
      勢同往，更無理由需動手打人，俱證被告乙○○案發時前
      往超越車行，確為付諸暴力迫使庚○○解約退款、再強索
      1 萬元無疑。
    5.綜上，被告乙○○所辯因有前開不合常理之處，自無可採
      為對其有利之認定。
（二）證人甲○○雖稱：向庚○○提議解約後，因庚○○一再推
      託、找不到人，終究沒有出面處理，伊才會透過仲介人戊○○找上乙○○，委請幫忙要回21萬元車款和1 萬元費用
      ，至於乙○○如何進行，伊基於信任完全沒有介入云云（
      見偵卷第75、91頁，本院卷第160 頁以下、第177 頁以下
      ），惟查：
    1.關於解除契約緣由乙節，證人甲○○先後稱「價金太貴、
      車籍資料有瑕疵」、「交易隔天發現車子有問題」、「賣
      方未給流當證明、行車執照沒有浮水印疑似偽造」、「賣
      方未給原車主之營利事業登記證」云云（見偵卷第74、91
      頁，本院卷第160 頁反面、第180 頁反面），竟然一再說
      詞反覆，復與證人戊○○所證「甲○○表示該車原車主為
      公司，但無該公司之證照證明故想退車」、「甲○○沒說
      過要退車係因懷疑行車執照似屬偽造」、「甲○○說因為
      沒拿到流當證明而想退車」等語迭不相符（見偵卷第79頁
      、本院卷第179 頁），果若證人甲○○確實察覺兩造交易
      存有瑕疵，尚須與賣方溝通商議，自無理由對所稱瑕疵語
      帶含糊、交代不清，又若證人甲○○確為尋求正常解約途
      徑，殊無可能就此單純一事，竟與證人戊○○同現陳述一
      再矛盾反覆之情形，已見證人甲○○、戊○○證稱內容均
      有不實，本案權利車顯不存在解除契約之正當事由。
    2.何況證人甲○○一再陳稱「行車執照疑似偽造」等節，對
      照本身經營權利車買賣為業之證人戊○○所言：欠缺行車
      執照之權利車仍有交易空間，至多僅係影響價格，大約會
      少個4 、5 萬元等語（見本院卷第179 頁反面），益徵證
      人甲○○前稱即便屬實，衡情只能要求賣方減少價金，自
      無理由逕因欠缺行車執照，遽然要求解除契約。
    3.遑論證人戊○○另證：庚○○和甲○○交易時談好價金21
      萬元，庚○○依約需在1 週內交付流當證明及原車主之營
      利事業登記證等語（見本院卷第179 頁反面），顯然證人
      甲○○於簽定契約時，原已知悉該車尚欠相關文件有待賣
      方補齊，惟其竟稱「訂約隔天便以欠缺相關文件為由，對
      戊○○表示要向庚○○解約」（見偵卷第75頁、本院卷第
      177 頁反面），更見證人甲○○請求解除契約毫無實據，
      乃無端向庚○○提出要求。
    4.再證人甲○○雖於本院審理中證稱：確於96年10月18日本
      案權利車交易隔天進行汽車美容和貼隔熱紙，才會要求被
      告乙○○向庚○○索討所花1 萬元費用，並庭呈該費用之
      單據2 紙為證（見本院卷第160 頁反面、第178 、187 頁
      ），然其中1 紙汽車美容之單據所載日期乃98年8 月28日
      ，車牌號碼係3058-XP 號，俱與所稱交易時間（96年10月
      19日）、本案權利車車籍資料（3806-NZ 號）不同，而另
      外1 紙單據雖為96年10月19日開立，但未記載消費內容與
      車牌號碼，顯難認定與本案權利車有關，益徵證人甲○○
      空言無據之情。
    5.復觀被告乙○○於96年10月26日業已找出庚○○、將行前
      往理論，證人甲○○所言「找不到人」之情已不復存在，
      果為理性訴求解約事宜，衡情自應與被告乙○○同去，惟
      證人甲○○竟稱：因為乙○○沒要伊跟著去，所以就讓乙○○自己去處理云云（見本院卷第181 頁），明顯違逆常
      情；俱見證人甲○○找尋被告乙○○之目的，絕非訴求理
      性溝通獲得結果，當係另循暴力途徑解決。
    6.又若被告乙○○於96年10月26日係平和理性完成解約事宜
      ，衡情於96年10月30日之際，庚○○既已約定當日進行退
      車還錢、付款，已無證人甲○○所言「一再推託」之情，
      顯然其更應親自出面辦理後續，惟證人甲○○卻始終隱於
      幕後不曾出現，益徵其當知被告乙○○乃以暴力手段達成
      解約目的，且強迫庚○○額外支付1 萬元，無所謂理性商
      議可言。
    7.綜上，證人甲○○自稱「合理解約、退還價金、給付費用
      」等情因有前開疵累未能憑採，更無可作為有利於被告等
      人之認定。
（三）至被告丙○○、辛○○、己○○辯稱：只知乙○○要商談
      解約，伊等單純陪同在旁，什麼事情都沒做，也沒多問，
      更不清楚該約有何問題云云。惟若如被告丙○○、辛○○
      、己○○所辯，其等於96年10月26日第1 次應邀前往超越
      車行前未被詳告緣由，過程中復全然無事需要參與，衡情
      被告丙○○、辛○○、己○○於事後顯應埋怨或質問被告
      乙○○為何無端召集眾人，惟其等不僅未曾向被告乙○○
      提過任何詢問，反於96年10月30日第2 次受邀時猶欣然前
      往，並同樣不予究明將為何事（見本院卷第45-49 頁），
      其情殊難想像，顯然被告丙○○、辛○○、己○○所辯「
      單純陪同商談解約、其餘一概不知」核屬避重就輕之詞，
      刻意規避聚眾付諸暴力迫使庚○○就範乙事，該辯解自無
      足採為對其等有利之認定。
（四）又被告乙○○雖稱：整起事件都是伊一人所為，丙○○、
      辛○○、己○○只是單純陪同在場，沒有任何不法情事云
      云。惟被告乙○○既然本身否認強制、恐嚇取財犯行，顯
      然其與同樣涉案之被告丙○○、辛○○、己○○，利害關
      係一致，是被告乙○○對於被告丙○○、辛○○、己○○
      涉案事實之陳述，當有偏袒己方之虞，自難憑採；況被告
      乙○○關於庚○○所述強制、恐嚇取財等情之辯解，俱見
      悖於常理而不足採信，業如前論，益徵被告乙○○所言無
      從作為有利於被告丙○○、辛○○、己○○之認定。
（五）綜合上述，本件被告乙○○、丙○○、辛○○、己○○所
      為犯行，既有前揭證人證述為憑，以及監視錄影畫面、診
      斷證明書足資佐證，至被告等人之辯解與前揭事證所示有
      間，復顯有違常與諉過之情，無可憑採。從而本件罪證明
      確，被告乙○○、丙○○、辛○○、己○○之犯行堪予認
      定，應依法論科。
四、本件被告乙○○等人同以強灌清潔劑、毆打、硬拉進車等暴
    行，逼迫庚○○同意解約、退款，自該當於強暴使人行無義
    務之事與妨害人行使權利無訛（臺灣高等法院94年度上訴字
    第2697號、91年度上訴字第1201號判決亦同此認定）。另按
    刑法上之恐嚇取財罪，固不以將來之惡害恫嚇被害人為限，
    即以強暴、脅迫為手段，但被害人未達不能抗拒之程度，使
    其交付財物者，亦屬之；又恐嚇取財與恐嚇得利之差別，前
    者之犯罪所得為具體之財物，後者則指財物以外之財產上不
    法利益（最高法院96年度台上字第1882號、95年度台上字第
    2804號、89年度台上字第5346號判決所示意旨可參）。次按
    共同正犯之意思聯絡，原不以數人間直接發生者為限，即有
    間接之聯絡者，亦包括在內（最高法院77年台上字第2135號
    判例意旨參照）。核被告乙○○、丙○○、辛○○、己○○
    所為，均係犯刑法第304 條第1 項之強制罪、同法第346 條
    第1 項之恐嚇取財罪。其等與甲○○、「阿生」、「阿豪」
    有犯意聯絡與行為分擔，均為共同正犯。又按刑法第304 條
    之罪，原以強暴、脅迫為構成要件，其因而致普通傷害，乃
    強暴、脅迫之當然結果，尚無同法第277 條第1 項之適用（
    最高法院30年台上字第3701號判例意旨參照），是被告乙○○雖於施予暴行、夥眾包圍庚○○之過程中出手毆打，致庚○○受有如事實欄所示傷害，惟被告乙○○毆打庚○○之目
    的，顯為強制其接受解約、退款，則依前開說明，自僅成立
    刑法第304 條之強制罪，公訴意旨認被告乙○○單獨基於傷
    害之犯意毆打庚○○，另涉有普通傷害罪嫌等語，容有未洽
    。被告乙○○、丙○○、辛○○、己○○共同所為強灌清潔
    劑、毆打、硬拉進車等強暴行為，係於密切接近時地所為，
    各行為之獨立性極為薄弱，依通常社會觀念難以強行分開，
    應視為數個舉動之接續實施，合為包括一行為予以評價，故
    被告等人以一接續行為同時犯強制罪、恐嚇取財罪，為想像
    競合犯，應依刑法第55條從一重處斷。至起訴書證據並所犯
    法條欄漏載刑法第346 條第1 項之罪名，惟犯罪事實欄既有
    「乙○○等人施暴要求解約退款並額外索討錢財」等情，顯
    然除強制罪嫌外，業已述及恐嚇取財犯行之社會基本事實，
    且經本院於審理中踐行權利告知，使被告方面得就該罪名一
    併答辯（見本院卷第184 頁反面），故此部分犯行自應予審
    判，併此敘明。末查，公訴意旨認被告乙○○等人施暴要求
    庚○○「除退還買賣價金21萬元外，尚須額外支付21萬元款
    項」，此部分乃以庚○○之指訴為唯一論據，惟細究庚○○
    所述該筆金額之緣由略以：對方總共要求42萬元，伊於96年
    10月26日當天就請丁○○代墊20萬元，至於剩下22萬元，是
    伊自己的錢再加上96年10月30日另向丁○○與不詳友人借款
    籌得，就是查獲當天警方在超越車行所見22萬元現金云云，
    足示庚○○所述「20萬元」部分，即關於「丁○○貸放月息
    20分重利貸款」之涉嫌事實，因此部分庚○○指訴之可信度
    顯有疵累，無足採信（詳後被告丁○○無罪部分所述），自
    應認被告乙○○自白係要求庚○○返還「22萬元」（買賣價
    金21萬元、額外支付1 萬元費用）較可採信，亦核與查獲時
    為警在場起出之22萬元現金相符一致，是公訴意旨所認尚有
    誤會，特此敘明。
五、爰審酌被告乙○○、丙○○、辛○○、己○○皆為智識正常
    之成年人，當知在法治社會中，遇有契約糾紛應以和平、理
    性之態度，循合法途徑解決，詎其等無視法治，共同以暴力
    手段迫使他人解約退款，復且額外強索錢財，實應責難；另
    觀被告乙○○、丙○○、辛○○、己○○之犯行態樣，乃藉
    聚眾之勢，向庚○○施以強灌清潔劑、毆打、硬拉進車等暴
    力手段，俱見其等犯罪手段惡劣、犯罪所生影響不低；兼衡
    被告乙○○僅坦認毆打庚○○、並設詞迴護被告丙○○、辛○○、己○○，被告丙○○、辛○○、己○○則同無悔意，
    於本件偵審程序中始終否認罪行，犯後態度均屬不佳等一切
    情狀，各量處如主文所示之刑，併諭知易科罰金之折算標準
    ，以示懲儆（刑法第41條雖於98年9 月1 日修正施行，惟並
    未變更第1 項關於易科罰金折算標準之規定，修正部分純屬
    執行之程序事項，本件尚無新舊法比較適用問題，併此敘明
    ）。
六、本件證人甲○○涉嫌共同犯強制、恐嚇取財等罪嫌部分未據
    起訴，自應由檢察官另行偵辦，附此敘明。
乙、無罪部分
一、公訴意旨略以：被告丁○○明知甲○○向庚○○購買本案權
    利車後，欲無故解除契約、取回買賣價金21萬元並另向庚○○強索21萬元，竟與甲○○、乙○○、丙○○、辛○○、己○○、「阿生」、「阿豪」等人共同基於使人行無義務之事
    與妨害人行使權利、意圖為自己不法所有而恐嚇取財之犯意
    聯絡，推由乙○○、丙○○、辛○○、己○○、「阿生」、
    「阿豪」分駕車牌號碼F6-6179 號自小客車及另部車牌號碼
    不詳車輛，於96年10月26日相偕至超越車行，乙○○乃要求
    庚○○解除前開契約、返還車款21萬元，並額外給付21萬元
    ，因庚○○不置可否，乙○○故而取用庚○○所有、置於超
    越車行之清潔劑強迫庚○○喝下，另徒手毆打庚○○頭部致
    其受有頭部外傷併腦震盪之傷害，丙○○、辛○○、己○○
    、「阿生」、「阿豪」則包圍庚○○並硬拉其進入車牌號碼
    F6-6179 號自小客車，上6 人乃以此等強暴手段，逼使庚○○接受前開要求。而庚○○受此暴行，不得已去電找被告丁○○商借款項，被告丁○○乃基於重利之犯意，乘庚○○遭
    到乙○○等人暴行之急迫情狀，同意以月息20分之條件貸與
    20萬元，並約定該筆款項將以被告丁○○直接墊付與乙○○
    之方式貸出，藉此獲取與原本顯不相當之重利。迨乙○○等
    人知悉庚○○業已尋得財源、應允解約並同意總計給付42萬
    元，而約定於96年10月30日進行退車還錢、付款事宜後，乙○○等人始行離去。迄於96年10月30日，庚○○因未能全數
    籌足前開款項，乃復向被告丁○○央求借款，故被告丁○○
    另行基於重利之犯意，乘庚○○需款孔急之急迫情狀，同意
    以月息20分之條件另行貸與7 萬元，藉此獲取與原本顯不相
    當之重利。因認被告丁○○涉犯刑法第304 條第1 項之強制
    、第346 條第1 項之恐嚇取財、第344 條之重利等罪嫌（起
    訴書漏載法條部分同前所述）。
二、按犯罪事實應依證據認定之，無證據不得認定其犯罪事實，
    又不能證明被告犯罪者，應諭知無罪之判決，刑事訴訟法第
    154 條第2 項、第301 條第1 項分別定有明文。又刑事訴訟
    法第161 條第1 項明定檢察官就被告犯罪事實，應負舉證責
    任，並指出證明之方法。因此，檢察官對於起訴之犯罪事實
    ，應負提出證據及說服之實質舉證責任。倘其所提出之證據
    ，不足為被告有罪之積極證明，或其闡明之證明方法，無從
    說服法官以形成被告有罪之心證，基於無罪推定原則，自應
    為被告無罪判決之諭知。
三、訊據被告丁○○固坦認知悉甲○○與庚○○間有買賣權利車
    之糾紛，其在該糾紛處理過程中確有貸款與庚○○，惟堅詞
    否認有何公訴意旨所認之罪嫌，並辯稱：因庚○○介紹過很
    多客戶來伊經營的「大富汽車商行」買賣車輛，所以庚○○
    算是生意上合作伙伴，故甲○○初始前來「大富汽車商行」
    抱怨庚○○所售車輛有疑乙事時，伊業已委婉表示不願介入
    ，然當時同在現場之乙○○聽聞後，主動向甲○○表示願意
    出面處理，因之甲○○便與乙○○另行討論此事，後來的經
    過全然與伊無關，並不清楚甲○○和乙○○等人用何種方法
    處理該筆契約糾紛；另庚○○固為處理本件買賣糾紛而向伊
    借錢，不過伊記得只有無息貸出7 萬元，根本沒有庚○○所
    謂之重利等語。公訴意旨認被告丁○○涉有上開罪嫌，無非
    以證人即被害人庚○○指訴遭受暴行與被迫借取重利貸款等
    節、證人即本案權利車買方甲○○與仲介人戊○○證述該筆
    契約糾紛經過、證人即同案被告乙○○證稱接受甲○○委託
    出面向庚○○理論情形為其主要論據。
四、經查：
（一）強制與恐嚇取財罪嫌部分：
    1.證人即被害人庚○○雖指訴：乙○○等人於96年10月26日
      同至超越車行，逼迫解約退款並額外索求錢財，當時伊在
      電話中跟丁○○央求借錢、代為抵償給乙○○等人，始得
      暫時脫險云云。惟該通借款電話究係何人撥打乙節，證人
      庚○○先稱「乙○○等人請我主動去電跟丁○○借錢來還
      」，後稱「乙○○等人圍住我時剛好丁○○來電，所以我
      找丁○○借錢」（見警卷第39頁、偵卷第157 頁），已見
      相互矛盾，果若被告丁○○與乙○○等人原即謀同進行暴
      力行動，被告丁○○並欲藉此機會迫使證人庚○○借取重
      利貸款，衡情乙○○等人必將明確、強烈命令證人庚○○
      去電被告丁○○，證人庚○○殊無理由記憶不清、說詞反
      覆，是證人庚○○竟如此證述含糊，自難遽採為不利於被
      告丁○○之認定。
    2.證人即本案權利車買方甲○○、仲介人戊○○固證述：甲○○認為本案權利車之交易有疑後，因庚○○遲不處理，
      故經戊○○找丁○○商議此事，後由當時同在「大富汽車
      商行」之乙○○應允出面理論等語（見偵卷第75、79、91
      頁），是依證人甲○○、戊○○所證，至多僅能證明於本
      案權利車買賣糾紛之初，甲○○曾透過戊○○找被告丁○○商議此事，尚無從證明被告丁○○有承諾出面理論，更
      無法證明被告丁○○與乙○○等人謀同以暴力途徑解決、
      強索錢財。
    3.證人即同案被告乙○○固證其在被告丁○○所營「大富汽
      車商行」內接受甲○○所託，惟始終堅稱係自己主動出面
      為甲○○解約退款、索討錢財，未曾證述被告丁○○於整
      個過程中有何謀同參與或分擔行為等情，是依證人乙○○
      所證，至多僅能證明甲○○與乙○○謀合，尚無從徒憑該
      二人會面處所係在被告丁○○營業地點，遽認被告丁○○
      亦同有涉案。
    4.綜上，公訴人所提證據，俱無法直指被告丁○○與乙○○
      等人間有犯意聯絡與行為分擔，從而被告丁○○是否確有
      公訴意旨所指之強制、恐嚇取財罪嫌，當有合理之懷疑。
（二）重利罪嫌部分：
    1.證人即被害人庚○○雖指訴：丁○○在本次事件中，先後
      2 次貸放月息20分之貸款與伊云云。然細究其於本件偵審
      程序中先後所述借貸情節：
      (1)警詢時陳述：第1 次借20萬元，沒實際拿到錢，係「
         由丁○○代墊給乙○○以償還解約退款」之方式借得
         ；第2 次借7 萬元，預扣利息實得5 萬6000元現金（
         見警卷第43頁）。
      (2)偵查中證稱：第1 次借20萬元，預扣利息，隔天我馬
         上向不詳友人借來20萬元還給丁○○，還錢時有對帳
         、但沒開收據；第2 次借10萬元，預扣利息實得8 萬
         元，是丁○○把他的存摺和印章給我，讓我自己去提
         領10萬元；查獲當天現場之22萬元，就是丁○○借我
         10萬元、不詳友人借我10萬元、我自己的2 萬元所湊
         得（見偵卷第157-158 頁）。
      (3)本院審理時證述：第1 次借22萬元，預扣利息，也就
         是丁○○幫我還20萬元給乙○○，事後我有還22萬元
         給丁○○，但怎麼還的我忘了；第2 次借10萬元或7萬
         元，預扣利息實得5 萬6000元現金（見本院卷第157頁
         反面以下）。
    2.依據上開證人庚○○所陳借貸情形，明顯可見如下所述之
      相互矛盾且違反常理：
      (1)關於第1 次借款部分，果若該筆20萬元係以「代墊」
         方式為之，則被告丁○○自應交付乙○○20萬元，顯
         無「預扣利息」可言；又若證人庚○○確如其所述借
         得20萬元，則該筆金額非小，又有利息問題，殊無理
         由自不詳友人處另外借得20萬元歸還被告丁○○，竟
         只知讓對方對帳，自己卻不要求開立收據；何況證人
         庚○○竟一度改稱：應該是借22萬元，嗣後有另籌22
         萬元歸還云云，益徵其借貸情節反覆無常、一再矛盾
         。
      (2)關於第2 次借款部分，證人庚○○究竟借得多少金額
         ？先後出現「7 萬預扣利息實得5 萬6000」、「10萬
         預扣利息實得8 萬」、「10萬預扣利息實得10萬」、
         「10萬或7 萬預扣利息實得5 萬6000」四套版本，不
         僅說詞反覆、矛盾無常，復與其堅稱之「月息20分」
         未合；遑論證人庚○○竟稱「丁○○自己把存摺和印
         章給我，讓我領錢出來，預扣利息後借錢給我」，姑
         不論「貸方交出帳戶資料供借方自行提領」此種借貸
         模式殊難想像，果若預扣利息貸款乙事屬實，證人庚○○竟然先領出全數本金交給被告丁○○後，由被告
         丁○○預扣利息，再把剩餘本金部分貸與證人庚○○
         ，此情更顯悖於常理。
    3.從而，證人庚○○所述重利情節明顯自相矛盾與違反情理
      ，無從憑採，故被告丁○○是否確有公訴人所指之重利罪
      嫌，當有合理之懷疑。
五、綜合上述，公訴人所為舉證既有如前瑕疵，尚無法使本院確
    信被告丁○○有強制、恐嚇取財與重利等犯行，此外復查無
    其他積極事證，足認被告丁○○確有公訴人所指之罪嫌，故
    此部分起訴事實當屬無法證明，揆諸首揭法條意旨，自應為
    無罪之諭知。
據上論斷，應依刑事訴訟法第299 條第1 項前段、第301 條第1
項，刑法第28條、第304 條第1 項、第346 條第1 項、第55條、
第41條第1 項前段，刑法施行法第1 條之1 第1 項、第2 項前段
，判決如主文。
本案經檢察官王光傑到庭執行職務
中    華    民    國    98    年     9    月    15    日
                  刑事第四庭  審判長法  官  莊鎮遠
                                    法  官  王以齊
                                    法  官  江振源
以上正本證明與原本無異
如不服本判決，應於判決送達後10日內向本院提出上訴書狀（應
附繕本），其未敘述上訴理由者，應於上訴期間屆滿後20日內補
提理由書狀於本院，上訴於臺灣高等法院高雄分院。
中    華    民    國    98    年     9    月    16    日
                                    書記官  潘豐益
附錄本判決論罪科刑法條：
刑法第304條
以強暴、脅迫使人行無義務之事或妨害人行使權利者，處三年以
下有期徒刑、拘役或三百元以下罰金。
前項之未遂犯罰之。
刑法第346條
意圖為自己或第三人不法之所有，以恐嚇使人將本人或第三人之
物交付者，處六月以上五年以下有期徒刑，得併科一千元以下罰
金。
以前項方法得財產上不法之利益，或使第三人得之者，亦同。
前二項之未遂犯罰之。


司法院資訊處製作；財團法人民間司法改革基金會備份。
